臺灣板橋地方法院刑事判決　　　　　　 100年度易字第1504號
公　訴　人　臺灣板橋地方法院檢察署檢察官
被　　　告　何宗翰
選任辯護人　林价民律師
被　　　告　何春蘭
上列被告因傷害案件，經檢察官提起公訴（99年度調偵字第1953
號），本院判決如下：
    主  文
何宗翰傷害人之身體，處拘役伍拾伍日，如易科罰金，以新臺幣
壹仟元折算壹日。
何春蘭傷害人之身體，處拘役伍拾日，如易科罰金，以新臺幣壹
仟元折算壹日。
    事  實
一、何宗翰、何春蘭原係鄰居關係，分別居住於臺北縣板橋市（
    現已改制為新北市板橋區○○○○街30巷11號1 樓及11 之1
    號2 樓，此間於民國99年6 月1 日凌晨2 時許，因何宗翰不
    滿何春蘭住處內於深夜仍發出聲響，致妨礙其睡眠，遂於前
    往何春蘭上開住處門口與之理論，並質問何春蘭何以發出噪
    音，雙方一言不合，乃發生口角衝突，詎其2 人竟各自基於
    傷害他方身體之犯意，除相互拉扯、推擠外，又進一步以徒
    手毆打對方之身體，造成何春蘭受有腦震盪、頭及臉部挫傷
    併右眼紅腫、唇挫傷併紅腫、上下門牙斷裂、胸壁挫傷併紅
    腫、前額紅腫、雙手挫傷、右前臂擦傷、雙側上臂擦傷及右
    眼眼球鈍挫傷併結膜下出血等傷害，而何宗翰亦受有臉部挫
    傷併多處擦傷、左眼紅腫、右手擦傷、左眼眼球鈍挫傷、左
    眼創傷性虹彩炎及左眼視網膜水腫等傷害，嗣因何春蘭之夫
    林聯財等人聽聞何春蘭發出呼救聲音後，立即趕至該住處門
    口加以制止，並由何春蘭之家人報警處理，始循線查悉上情
    。
二、案經何春蘭、何宗翰訴由臺北縣政府（現已改制為新北市政
    府）警察局板橋分局報告臺灣板橋地方法院檢察署檢察官偵
    查起訴。
    理  由
壹、證據能力有無之認定
一、按被告以外之人於審判外之言詞或書面陳述，除法律有規定
    者外，不得作為證據。又被告以外之人於審判外之陳述，經
    當事人於審判程序同意作為證據，法院審酌該言詞陳述或書
    面陳述作成時之情況，認為適當者，亦得為證據。當事人、
    代理人或辯護人於法院調查證據時，知有第159條第1項不得
    為證據之情形，而未於言詞辯論終結前聲明異議者，視為有
    前項之同意，刑事訴訟法第159條第1項及第159條之5分別定
    有明文。
二、查告訴人兼被告何春蘭、何宗翰及另案被告林聯財、林雅君
    於警詢時及偵查中（未經合法具結者）之供述，雖均不合刑
    事訴訟法第159 條之2 、第15 9條之3 有關傳聞法則例外之
    要件，惟公訴人、被告何春蘭、何宗翰及其辯護人就前開審
    判外之言詞陳述，均業於本院準備程序中表示對於證據能力
    沒有意見，同意作為證據，且公訴人、被告何春蘭、何宗翰
    及其辯護人迄於本案言詞辯論終結前亦未再聲明異議，本院
    審酌該等言詞或書面陳述作成之情況，核無違法取證及證明
    力明顯過低之瑕疵，亦認為以之作為證據為適當，故依諸上
    開規定，前揭告訴人兼被告何春蘭、何宗翰及另案被告林聯
    財、林雅君於警詢時及偵查中（未經合法具結者）之供述，
    均具有證據能力。
三、又按被告以外之人於偵查中向檢察官所為之陳述，除顯有不
    可信之情況者外，得為證據，刑事訴訟法第159條之1第2 項
    亦有明文。所謂不可信性情況，法院應審酌被告以外之人於
    陳述時之外在環境及情況，例如：陳述時之心理狀況、有無
    受到外力干擾等，以為判斷是否有形式上顯然不可採信之依
    據。查證人即告訴人兼被告何春蘭、何宗翰及證人林雅君、
    林聯財、林臆純、何劉明珠於檢察官偵查時，以證人之身份
    陳述時，業經告以具結義務及偽證處罰，命證人朗讀結文後
    具結，係於負擔偽證罪之處罰心理下證述，並以具結擔保其
    供述之真實性，又無受其他不當外力干擾之情形，是證人即
    告訴人兼被告何春蘭、何宗翰及證人林雅君、林聯財、林臆
    純、何劉明珠於偵查中在檢察官面前具結所為之證述，查無
    顯然不可信之情況，依上開刑事訴訟法第159 條之1 第2項
    規定，自得為證據。
貳、認定本案犯罪事實之證據及理由
一、訊據被告何宗翰、何春蘭固供承確有於上開時地發生爭吵及
    肢體衝突，且雙方各自受有身體傷害之事實，惟均矢口否認
    有何傷害之犯行，被告何宗翰辯稱：伊與何春蘭發生時，係
    何春蘭很生氣就推伊肩膀一下，伊楞了一下也推他肩膀，在
    互相推擠中，何春蘭就出手攻擊伊的臉部，她女兒看到之後
    也一起出來攻擊伊，當時伊就退到公共樓梯間的角落旁邊，
    伊一面防禦他的毆打，何春蘭之夫林聯財忽然走過來，伊以
    為林聯財要把伊與何春蘭分開，但是林聯財忽然攻擊伊的背
    部，又退回原來的地方，就這樣來回共攻擊伊3 次，一直到
    他們聽到1 樓樓梯鐵門開門的聲音，才退回屋內，當時情形
    很混亂，因為何春蘭及他女兒聯手攻擊伊，伊必須作適當的
    防禦，所以才用雙手阻擋他們的攻擊，防禦過程中應該會碰
    到他們的身體云云，其辯護人亦為被告何宗翰之利益主張：
    被告何宗翰當時係為求自保而與何春蘭發生拉扯扭打，顯無
    任何傷害之故意及動機，且被告何宗翰遭何春蘭一家3 人出
    手攻擊，對於現在不法之侵害加以推擋實屬本能反應，肢體
    接觸在所難免，縱有損傷亦屬正當防衛，依法不罰等語；被
    告何春蘭則辯稱：當時係伊先生林聯財先起來開門，伊跟在
    他後面起床，後來伊先生就進來，伊只是要關門，何宗翰就
    拉伊的手把伊拉出去一直打，伊被他打到坐下去，伊有用手
    一直揮，伊承認有攻擊何宗翰，但伊是要防衛才會傷害何宗
    翰云云。
二、經查：
（一）告訴人（兼被告）何春蘭於警詢時已指稱：99年6 月1 日
      凌晨2 點多，何宗翰至伊家門口質問伊為何深夜屋內發出
      聲響，令他無法睡覺，伊當下回答他，伊全家人都在睡覺
      ，哪有人在吵，就這樣發生口角，原先伊不想理他，當伊
      要關上鐵門時，他就把伊拉出門毆打，何宗翰先用拳頭毆
      打伊的臉部，伊不敵先倒地，伊依舊以拳頭打伊，所以伊
      就立刻呼喊家人來救伊等語；此間於偵查中亦進一步證稱
      ：何宗翰係在99年6 月1 日凌晨2 點多，按門鈴說伊家有
      聲音，當時是伊先生林聯財先開門，伊也在門口，當時伊
      問他怎麼進來的，因他是1 樓我們是2 樓，1 樓有1 鐵門
      ，他應該進不來，他說門沒關，他站在鐵門外面，伊叫他
      閃到旁邊，左手要關門，他就拉伊左手臂到外面打，有打
      伊的眼睛、頭、胸部、手、肩膀等語，不僅先後指述一貫
      ，彼此互核大致相符，且另案被告林聯財於警詢時及偵查
      中亦明確指稱：當時1 樓的住戶何宗翰到伊2 樓一直按門
      鈴，伊就起床開門問他有什麼事，他說為何伊家一直有「
      咄咄咄」的聲音，伊回答已經半夜，伊家人都在睡覺，之
      後伊就進去房間睡覺，換伊太太何春蘭去跟他說，過沒多
      久，伊聽到太太喊救命就馬上跑去門口，結果看到伊太太
      滿口是血蹲在地上，而且何宗翰還要揮拳打伊太太，但被
      伊用手擋住並且推開，之後過沒多久警察就到現場了（以
      上參見偵卷一卷第11背面），當時何宗翰有到伊家按門鈐
      ，伊自己起來開門，伊太太看伊起來也跟著起來，何宗翰
      說伊家怎麼扣扣扣，伊說家人都在睡了，他站在那邊，伊
      站門邊，伊太太起來問何事後，就探頭看一下，伊就再進
      去睡了，後來伊過幾分鐘後就聽到「救命」的聲音，伊有
      看到地上有牙齒跟一堆血，還有救命的聲音，伊太太蹲在
      樓梯牆旁，何宗翰靠近她還一直打她的頭，伊一直擋，用
      2 隻手擋在牆壁，當時何宗翰站著，之後伊有叫伊女兒林
      雅雪報警等語（以上參見偵一卷第31頁）；另案被告林雅
      君於警詢時及偵查中指稱：伊當時在自宅睡覺，聽見伊母
      親何春蘭大喊救命，於是伊就趕快起床從房間走到門口鐵
      門，看見何宗翰用拳頭毆打伊母親，伊為了保護伊母親，
      就推開何宗翰，結果何宗翰就用拳頭毆打伊鼻子（未有明
      顯傷痕），伊嚇到就趕快回家中客廳的神桌旁（以上參見
      偵一卷第9 頁背面），伊有看到何宗翰毆打伊母親，當時
      伊在睡覺，聽到救命聲就跑出去，何宗翰用右拳頭毆打伊
      母親，當時伊母親是站著，何宗翰也是站著，之後伊用手
      去擋，何宗翰用左手打伊鼻樑，之後伊嚇到轉身，看到伊
      父親出來，伊就進去，站在神桌那邊嚇到等語（以上參見
      偵一卷第31頁），足徵告訴人（兼被告）何春蘭上開指證
      遭被告何宗翰出拳毆打身體後立即向家人呼喊求救之情節
      ，顯非出於虛構，堪值採信。
（二）至被告何宗翰雖一再辯稱：伊只是作適當的防禦，所以才
      用雙手阻擋他們的攻擊，防禦過程中應該會碰到他們的身
      體云云，惟查：
   1、被告何宗翰於偵查中指述本件案發時另案被告林聯財、林
      雅君亦有共同毆打其身體成傷之事實，因其就另案被告林
      聯財、林雅君究係如何與告訴人（兼被告）何春蘭共同毆
      打其身體之陳述，先後反覆不一，且依證人即何宗翰之母
      何劉明珠於偵查中之證詞，並未如被告何宗翰所言曾目睹
      其確遭另案被告林聯財、林雅君、告訴人（兼被告）何春
      蘭等3 人共同攻擊之經過，以及依被告何宗翰案發當日前
      往仁愛醫院之診斷證明書所載，並無其所指遭另案被告林
      聯財重擊「背部」2 次所造成之傷勢，反觀告訴人（兼被
      告）何春蘭於偵查中指證其被打了很久才有人出來之事實
      ，核與另案被告林聯財、林雅君所供述之情節大致相符，
      據此檢察官乃就另案被告林聯財、林雅君涉及共同傷害被
      告何宗翰部分，以其犯罪嫌疑不足而為不起訴處分確定一
      節，有臺灣板橋地方法院檢察署檢察官99年度調偵字第19
      53號不起訴處分書1 份在卷可參，足認被告何宗翰及其辯
      護人所稱於案發當時被告何宗翰係遭另案被告林聯財、林
      雅君、告訴人（兼被告）何春蘭等3 人聯手攻擊之說法，
      已難謂可採。
   2、其次，告訴人（兼被告）何春蘭於事發後至醫院驗傷之結
      果，其確實受有腦震盪、頭及臉部挫傷併右眼紅腫、唇挫
      傷併紅腫、上下門牙斷裂、胸壁挫傷併紅腫、前額紅腫、
      雙手挫傷、右前臂擦傷、雙側上臂擦傷及右眼眼球鈍挫傷
      併結膜下出血等身體多處傷害一節，有仁愛醫院99年6 月
      1 日診斷證明書3 張、人和中醫診所99年6 月23日診斷證
      明書1 張、庭軒牙醫診所99年8 月24日診斷證明書1 張、
      受傷照片9 張、仁愛醫院99年11月23日仁字第99241 號函
      附何春蘭病歷影本、醫療財團法人徐元智先生醫藥基金會
      亞東紀念醫院99年11月26日亞醫歷字第0996410687號函附
      何春蘭病歷影本各1 份附卷可參，則依上開告訴人（兼被
      告）何春蘭所受身體傷害部位及傷勢程度可知，其受傷部
      位遍及上半身之頭部、臉部（包括前額、嘴唇、門牙、眼
      球）、胸部、雙手（包括右前臂、雙側上臂）等多處，傷
      勢大多為紅腫、挫傷，甚至造成「門牙斷裂」程度之傷害
      ，足徵被告何宗翰當時出拳傷害告訴人（兼被告）何春蘭
      身體之際，不僅極具針對性及攻擊性，下手攻擊之力道亦
      甚為猛烈，當非僅止於為避免遭受對方攻擊所進行之反制
      行為而已，是被告猶辯稱：伊只是用雙手阻擋攻擊，防禦
      過程中應該會碰到對方的身體云云，顯係避重就輕之詞，
      不足採信，是被告何宗翰於主觀上並非基於正當防衛意思
      而有上述傷害告訴人（兼被告）何春蘭之行為，應堪予認
      定。
   3、更何況，證人林臆純於偵查中已具結證稱：當時伊並未沒
      有看到伊母親何春蘭與何宗翰爭執過程，那時伊是在睡覺
      ，聽到有吵鬧聲後走出房門，那時伊妹妹已經報警，伊有
      看到伊母親滿嘴是血，何宗翰還在門外不走，他就一直站
      在那裡，當時伊家門是關著等語，且證人即何宗翰之母何
      劉明珠於偵查中亦具結證實：當時伊有聽到吵的聲音，所
      以才衝上樓，看到伊兒子臉上掛彩，站在差三格就到二樓
      的樓梯上‧‧‧‧樓梯只有他，何春蘭門已經關了‧‧‧
      伊原想了解請他們開門，但他們不開，他們說要報警等語
      ，由此可知，被告何宗翰與告訴人（兼被告）何春蘭發生
      肢體衝突後，並未避免遭進一步攻擊而逃離現場，反而係
      於告訴人（兼被告）何春蘭及其家人將住處大門關閉後，
      仍在該處樓梯間停留，絲毫未見其有何遭受不法侵害而自
      行排除後，迅速親自或委託其母親報警處理之相關舉措，
      實有違一般常理，益見其先前與告訴人（兼被告）何春蘭
      發生肢體衝突之際，並非遭遇現在不法之侵害，自無主張
      正當防衛之餘地。
（三）至辯護人雖又主張：證人林聯財、林雅君於偵查中均證稱
      係聽到救命聲才出來，且一致證稱有看到何宗翰毆打何春
      蘭，然依照證人林聯財之說法，其係在起床要再進去睡之
      前，就已經碰到林雅君，當時林雅君在神桌旁，後來才聽
      到喊救命聲音，惟證人林雅君則稱其係聽到救命聲後才出
      來，在看到林聯財後才退到神桌旁，則該2 人所述出現之
      時間點完全不同，其間證詞互相矛盾，自不足採信等語，
      惟案發當時係值深夜時分，依證人林聯財、林雅君所述，
      其等當時均已就寢，突遇有人按門鈴，之後又有至親之人
      在門口大聲呼救，其等驚慌失措之情，實不難想像之事，
      自無法期待證人林聯財、林雅君等人對於案發當時起床至
      住處門口之諸多具體細節，均能記憶清楚而毫無錯誤或疏
      漏之情事，參酌上開告訴人（兼被告）何春蘭所受身體傷
      害部位及傷勢程度，顯非用雙手阻擋對方攻擊所能造成，
      已如前述，尚無從僅以證人林聯財、林雅君之證詞間有上
      開所指不盡全然相符之處，即逕認有何明顯瑕疵而不可採
      信之情形，此部分仍不足採為對被告何宗翰有利之認定。
三、另查：告訴人（兼被告）何宗翰於警詢時及偵查中均已明確
    指證當時何春蘭確有用拳頭毆打其臉部之事實，且被告何春
    蘭於本院準備程序時亦曾自承：伊承認在何宗翰毆打伊的身
    體時，有還手攻擊他，伊承認此部分傷害事實等語，參諸告
    訴人（兼被告）何宗翰於案發後至醫院驗傷之結果，其確實
    受有臉部挫傷併多處擦傷、左眼紅腫、右手擦傷、左眼眼球
    鈍挫傷、左眼創傷性虹彩炎及左眼視網膜水腫等身體多處傷
    害一節，亦有仁愛醫院99年6 月1 日診斷證明書2 張、仁愛
    醫院99年11月23日仁字第99241 號函附何宗翰病歷影本、醫
    療財團法人徐元智先生醫藥基金會亞東紀念醫院99年11月26
    日亞醫歷字第0996410687號函附何宗翰病歷影本各1 份附卷
    可參，則依上開告訴人（兼被告）何宗翰所受身體傷害部位
    及傷勢程度可知，其受傷部位絕大多數集中在臉部（尤其是
    眼球），而臉部及眼部之傷勢則為挫傷、擦傷，甚至達到左
    眼眼球「鈍挫傷」程度之傷害，足認被告何春蘭當時出手毆
    打之力道不輕，且又係特別針對告訴人（兼被告）何宗翰「
    眼部」加以攻擊，此與僅僅係消極性「揮擋」告訴人（兼被
    告）何宗翰出手毆打之防衛行為，顯然有別，自難認被告何
    春蘭係基於正當防衛意思而有上述傷害告訴人（兼被告）何
    宗翰之行為，是被告何春蘭事後雖亦改口辯稱：伊是為了防
    衛才會傷害何宗翰云云，無非臨訟卸責之詞，委不足採。
四、綜上所述，被告何宗翰、何春蘭上開相互傷害之犯行，均堪
    予認定，本件事證明確，應依法論科。
五、核被告何宗翰、何春蘭所為，均係犯刑法第277 條第1 項之
    傷害罪。爰審酌被告2 人先前均未有任何犯罪前科紀錄，素
    行良好（有臺灣高等法院被告前案紀錄表各1 份附卷可按）
    ，惟其2 人僅因居住上下樓層之間，於深夜時分大聲爭執有
    無發出聲響之細故，即各自拉扯、推擠，並進一步以徒手相
    互攻擊對方之身體成傷，其動機及目的尚難謂正當，已然危
    害社會秩序及公共安寧，惡性非輕，復參酌其等各自犯罪之
    手段、智識程度、雙方所受傷害之程度，以及事發後被告2
    人均否認犯行，迄未能達成和解之犯後態度等一切情狀，各
    量處如主文所示之刑，並均諭知易科罰金之折算標準。
據上論斷，應依刑事訴訟法第299 條第1 項前段，刑法第277 條
第1 項、第41條第1 項前段，刑法施行法第1 條之1 ，判決
如主文。
本案經檢察官黃嘉妮到庭執行職務
中    華    民    國  100    年    6    月    13     日
                            刑事第十八庭
                                  法  官  楊仲農
上列正本證明與原本無異。
如不服本判決，應於判決送達後10日內敘明上訴理由，向本院提
出上訴狀 (應附繕本) ，上訴於臺灣高等法院。其未敘述上訴理
由者，應於上訴期間屆滿後20日內向本院補提理由書「切勿逕送
上級法院」。
                                  書記官  田世杰
中    華    民    國   100    年    6     月    16    日
附錄本判決論罪之法律條文：
中華民國刑法第277條:
傷害人之身體或健康者，處 3 年以下有期徒刑、拘役或 1 千元
以下罰金。
犯前項之罪因而致人於死者，處無期徒刑或7年以上有期徒刑;致
重傷者，處3年以上10年以下有期徒刑。